【裁判字號】    98,消債更,115
【裁判日期】    981204
【裁判案由】    更生程序
【裁判全文】
臺灣嘉義地方法院民事裁定           98年度消債更字第115號
聲  請  人  甲○○
（原名陳秀玲）
上列當事人因消費者債務清理事件聲請更生，本院裁定如下：
    主  文
債務人甲○○（身分證統一編號：Ｚ000000000號）自中華民國九
十八年十二月四日十七時起開始更生程序。
本件命司法事務官進行本件更生程序。
    理  由
一、按債務人不能清償債務或有不能清償之虞者，得依本條例所
    定更生或清算程序，清理其債務。債務人無擔保或無優先權
    之債務總額未逾新臺幣（下同）1,200 萬元者，於法院裁定
    開始清算程序或宣告破產前，得向法院聲請更生。再按債務
    人與金融機構協商成立者，不得聲請更生或清算。但因不可
    歸責於己之事由，致履行顯有重大困難者，不在此限；本條
    例施行前，債務人依金融主管機關協調成立之中華民國銀行
    公會會員辦理消費金融案件無擔保債務協商機制與金融機構
    成立之協商，準用前項之規定。法院開始更生程序之裁定，
    應載明其年、月、日、時，並即時發生效力。法院裁定開始
    更生或清算程序後，得命司法事務官進行更生或清算程序，
    必要時得選任律師、會計師或其他適當之自然人或法人一人
    為監督人或管理人，消費者債務清理條例第3 條、第42條第
    1 項、第151 條第5 項、第6 項、第45條第1 項、第16條第
    1 項分別定有明文。
二、本件債務人向本院聲請更生，主張：其有不能清償債務情事
    ，前雖曾依金融主管機關協調成立之中華民國銀行公會會員
    辦理消費金融案件無擔保債務協商機制與與最大債權銀行國
    泰世華商業銀行股份有限公司（以下稱國泰世華銀行）於民
    國97年11月26日成立協商，協商條件為分120 期、利率5 ﹪
    每月給付新臺幣（下同）23,206元。聲請人自協商完成後依
    約繳款至98年5 月份止，共繳6 期款項，因客觀收入不足，
    資金無法周轉且商借不易，乃不得已毀諾，有不可歸責於聲
    請人之事由致履行原協商內容顯有困難，爰聲請更生等語。
三、本院之判斷：
(一)、經查，聲請人主張其曾於97年11月26日依中華民國銀行公會
    會員辦理消費金融案件無擔保債務協商機制與最大債權銀行
    國泰世華銀行就當時之無擔保債務成立協商，協議分120 期
    ，利率5%，每月償還23,206元，聲請人還款至98年5 月毀諾
    等情，有聲請人提出前置協商機制協議書、前置協商無擔保
    債務還款分配表暨表決結果等件在卷可稽，堪信為真實。又
    按消費者債務清理條例之立法目的，乃在使陷於經濟上困境
    之消費者，得藉由更生或清算程序，清理債務，以妥適調整
    其與債權人之權利義務關係，並非幫助債務人保持其舊有之
    生活水平，或幫助其履行法定扶養義務，故債務人果有不能
    清償債務或有不能清償之虞等情事，其生活程度自應受相當
    之限制，否則對債權人即屬不公，應先敘明。
(二)、聲請人主張與其夫陳家川共同經營明松鋁門窗商行，每月平
    均3 萬餘元之情，雖未見其提出任何單據以為佐證，惟觀諸
    96、97年度之聲請人財政部高雄市國稅局綜合所得稅各類所
    得資料清單、明松鋁門窗商行營業人銷售額與稅額申報書；
    以及聲請人所提名下於郵局、國泰世華銀行嘉義分行、嘉義
    市農會、臺北富邦嘉義分行、土地銀行等金融行庫帳戶之存
    摺節本，均未見聲請人有較其前開陳報金額為高之經常性收
    入，應認為真實，故聲請人收入應論為每月3萬元。
(三)、聲請人主張其每月必要支出包含膳食費4,500 元、住家雜項
    支出（包括生活日用品、房屋電器維修費、醫療費用）等每
    月共約3,000 元，由聲請人與其夫陳家川分擔後為1,500 元
    ，雖未據聲請人提出相關單據以為佐認，但本院認為除聲請
    人主張每日支出餐費150 元核屬過高，應減為每日130 元即
    每月3,900 元始屬合理外；衡諸目前免開發票之小型商家林
    立，發票、收據取得不易，而前開居家日常生活用品、服務
    又多自此等商家取得之交易常情，認強命聲請人逐一各該消
    費單據實屬強人所難，及參酌聲請為5 口之家，除聲請人與
    其夫陳家川外，所生3 名子女均為年紀在12歲至15歲間之青
    少年等情（參見聲請人提出之戶籍謄本），認上開住家雜項
    支出金額尚屬合理，准予論列。
(四)、聲請人另主張水電瓦斯費經與其夫陳家川平均分擔後每月支
    出1,130 元；及每月支出個人交通費500 元、通訊費500 元
    等項（均經聲請人於本院98年11月5 日調查時當庭減縮），
    其中水電瓦斯費支出部分已據聲請人提出各該費用之繳費通
    知、收據等件為證，經核無訛。雖聲請人就主張之個人交通
    費、電話費支出為提出相當單據為佐，但聲請人係與其夫陳
    家川共同經營鋁門窗商行為業，其中陳家川負責接洽、開拓
    客源；聲請人則負責送貨等情，已據聲請人在本院陳明在卷
    ，本院認為上開支出金額應屬合理。
(五)、至聲請人主張女兒陳靜慧、陳靜茹、陳靜芬等3 人，每人每
    月餐費3,600 元；註冊費每人每學期陳靜慧6,600 元、陳靜
    茹1,800 元、陳靜芬1,718 元；補習費部分則陳靜慧每月2,
    500 元、陳靜茹每月4,900 元、陳靜芬每月4,900 元等項，
    餐費部分雖亦無支出單據可憑，但審酌陳靜慧等3 人目前均
    為國中學齡青少年，正值發育時期，營養需求較高之情，認
    為每人每月3,600 元餐費支出為合理，註冊費部分則具聲請
    人提出各該繳費、收費收據以證，經核相符，亦可認列；但
    補習費之支出則非必要，應予剔除。又本院參酌聲請人之夫
    陳家川擁有土地、房屋、田賦、投資等總價值達663 萬8,06
    4 元之財產，資力遠較名下財產僅有明松鋁門窗商行投資20
    萬元之聲請人雄厚之情，有相關之財政部財產歸屬資料清單
    可佐，認前開兩人所生子女扶養費用分擔比例，應以聲請人
    負擔3 分之1 ，陳家川負擔3 分之2 為合理。
(六)、綜上，聲請人每月必要支出合計為11,692元｛計算式：3,90
    0+1,500+1,130+500+500+【1/3 ×〈（3600×3 ）＋（6,60
    0 ÷6 ）＋（1800÷6 ）＋（1718÷6 ）（小數點以下四捨
    五入）】＝11,692｝。
(七)、本院認定聲請人每月平均收入為3 萬元，有如前述，扣除前
    揭必要費用11,692元，每月僅餘18,308元，顯不足清償依前
    揭協商還款條件所應給付之金額每月23,206元，是聲請人主
    張其有不能清償之情事，可以認定。聲請人前與國泰世華銀
    行成立之協商條件，實有過苛。是聲請人主張其有不可歸責
    於己之事由，致履行協商條件顯有困難，堪信為真實。
四、據上論結，聲請人履行上開協商條件有重大困難，且顯然有
    不能清償債務之情事；又上開事由係因協商成立時所定之條
    件過苛，及聲請人於協商成立後，客觀收入不足等不可歸責
    於己之事由所致，是聲請人之主張，足堪採信。此外，本件
    又查無聲請人有消費者債務清理條例第6 條第3 項、第8 條
    或第46條各款所定駁回更生聲請之事由存在，則聲請人聲請
    更生，與法尚無不符，應予准許，並依同條例第16條第1 項
    之規定，命司法事務官進行本件更生程序，爰裁定如主文第
    1 、2 項所示。
中    華    民    國    98    年    12    月    4     日
              民事第二庭    法  官  陳思睿
本件不得抗告。
上為正本係照原本作成。
本裁定已於98年12月4 日17時公告。
中    華    民    國    98    年    12    月    4     日
                            書記官  張富


司法院資訊處製作；財團法人民間司法改革基金會備份。
